臺灣高等法院刑事判決　　　　　　　　 94年度上訴字第1746號
上　訴　人
即　被　告　甲○○
　　　原名林永忠）住基隆市安.
上列上訴人因違反洗錢防制法案件，不服台灣士林地方法院93年
度訴字第 501號，中華民國94年4月6日第一審判決（起訴案號：
台灣士林地方法院檢察署93年度偵字第5376號）提起上訴，本院
判決如下：
    主  文
原判決撤銷。
甲○○幫助掩飾因他人重大犯罪所得財物，累犯，處有期徒刑陸
月，如易科罰金以佰元折算壹日。
    事  實
一、甲○○（原名林永忠，於民國88年 8月20日改名甲○○）於
    83年間因竊盜案件，經本院判處有期徒刑5月，於84年6月16
    日執行完畢；又於85年間因竊盜案件，經本院判處有期徒刑
    8月，因詐欺案件，經台灣板橋地方法院判處有期徒刑4月，
    嗣定應執行刑為有期徒刑10月，於88年 3月25日執行完畢，
    仍不知悔改。其預見將其所有之存摺、提款卡等帳戶資料交
    予他人使用，不法犯罪集團將用以掩飾或隱匿重大犯罪所得
    財物，仍以幫助之犯意，於89年4月12日上午9時46分許，至
    臺北市○○○路○段9號之臺灣省合作金庫長安支庫（現改制
    為合作金庫銀行長安分行，下稱合庫長安支庫），以新台幣
    （下同）101元之存款，開立帳號0000000000000號活期儲蓄
    存款帳戶，取得帳戶存摺、提款卡，隨即以提款卡提領 1百
    元，僅留 1元，將存摺及提款卡交予姓名年籍不詳之犯罪集
    團人員使用。該犯罪集團成員於同年 4月間，在報紙刊登小
    額貸款廣告（起訴書誤載為代辦信用卡廣告），適有乙○○
    因急需金錢周轉，乃撥打廣告上所刊登之電話號碼00000000
    0 號，與該犯罪集團成員中自稱吳先生之不詳真實姓名年籍
    之成年男子聯絡，該男子稱辦理小額貸款40萬元，需先匯 2
    萬元之手續費入臺灣省合作金庫台南支庫 0000000000000號
    羅承詳帳戶內（羅承詳因身分證遺失，遭人冒名開戶，由檢
    察官另為不起訴處分），並致電0000000000與孫先生（真實
    姓名年籍不詳之成年男子）聯絡，使乙○○陷於錯誤，依指
    示於同年4月15日上午11時14分許，匯款2萬元至羅承詳帳戶
    ，並致電孫先生，孫先生訛稱需再繳保險金4萬6千元入臺灣
    省合作金庫台中支庫 0000000000000黃素娥帳戶內（黃素娥
    因身分證質押於地下錢莊，遭冒名開戶），並匯保證金5萬
    元入甲○○之上開帳戶，始能辦理貸款。乙○○再度陷於錯
    誤，依其指示，於89年4月17日上午11時47分許，匯4萬6 千
    元入黃素娥帳戶，同日下午15時34分許，匯5萬元至甲○○
    帳戶內。甲○○帳戶內之5萬元，於翌日（即89年4月18 日
    ）為該犯罪集團不詳姓名年籍之成員以提款卡分4次，各提
    領2萬元、2萬元、9千元及9百元，扣除提領手續費，每次7
    元，該帳戶僅餘73元。甲○○以此方式幫助掩飾犯罪集團重
    大犯罪所得之財物。乙○○因遲未獲貸款，再致電00000000
    00已無法撥通，另致電000000000，接電者一再推託，始知
    受騙，報警循線查獲。
二、案經被害人乙○○訴由臺北市政府警察局中山分局報請臺灣
    臺中地方法院檢察署檢察官簽請臺灣高等法院檢察署檢察長
    令轉台灣士林地方法院檢察署檢察官偵查起訴。
    理  由
一、本案程序方面管轄權之認定：
    被告甲○○於92年10月17日設籍住於台北市大同區○○○路
    323號5樓之7，93年8月20日始將戶籍遷移至基隆市安樂區○
    ○○路59之2號2樓，為被告甲○○自承在卷，並有法務部戶
    役政連結作業系統下載之查詢資料在卷可佐。93年 8月13日
    本案繫屬於原審台灣士林地方法院時，依被告之住所，自有
    管轄權，合先敘明。
二、實體方面：
（一）訊據被告甲○○，坦承於89年4月12日上午9時46分許，前
      往合庫長安支庫開立帳號 0000000000000號活期儲蓄存款
      帳戶，取得存摺及提款卡，惟矢口否認上開犯行，辯稱：
      合庫長安支庫提款卡及存摺，並未將之交予任何人使用，
      而係遺失，遭人冒用云云。
（二）然查：
    1.被告於89年 4月12日上午9時46分許，至臺北市○○○路○
      段9號之合庫長安支庫，以101元之存款，開立0000000000
      000 號活期儲蓄存款帳戶，取得存摺、提款卡後，隨即以
      提款卡提領 100元等情，除據被告自承在卷外，並有合庫
      長安支庫89年8月22日合金長安字第4083號函、89年9月
      7日合金長安字第 4363號函檢送之被告開戶申請書、印
      鑑卡及開戶人身分證等開戶相關資料（見第1108號核退偵
      卷第8頁、第9頁、第4180號他字偵卷第6頁、第7頁）、合
      庫長安支庫90年10月17日90合金長安第4649號函檢送之被
      告帳戶往來明細表（見第4180號他字卷第108頁、第109頁
      ）、合庫長安支庫91年 7月24日合金長安第0910003568號
      函檢送之被告開戶資料及該帳戶往來明細（見第 21974號
      偵卷第39頁至第42頁）在卷可稽。足證該帳戶為被告所開
      設，取得存摺、提款卡，非他人所冒名開戶。
    2.乙○○因需款花用，於89年 4月間，在報紙分類廣告欄，
      看到小額貸款之廣告，遂撥打該廣告上所刊登之00000000
       0號電話，與自稱吳先生之男子聯絡，該男子即向乙○○
      佯稱施詐，乙○○即依其指示，於89年4月15日上午11時1
      4分匯款2萬元入羅承詳上開帳戶，並致電0000000000與孫
      先生聯絡，再依孫先生之指示，於89年 4月17日上午11時
      47分許，匯4萬6千元入黃素娥前述帳戶，同日下午15時34
      分許，匯 5萬元至被告帳戶內。乙○○匯入被告帳戶內之
      款項，於89年 4月18日遭人以提款卡，分4次各提領2萬元
      、2萬元、9千元及9百元，扣手續費各7元，該帳戶僅餘73
      元。嗣乙○○因遲未獲貸款，再致電0000000000已無法撥
      通，另致電 000000000，接電者一再推託始報警等情，業
      據證人乙○○於警詢、偵查中證述綦詳，並有合庫長安支
      庫函送之被告上開帳戶往來明細、乙○○匯款之存款憑條
      影本 3份（見第4180號他字偵卷第22頁、第23頁）及羅承
      詳、黃素娥前揭帳戶之開戶資料在卷可參。被告帳戶確為
      犯罪集團用以犯罪洗錢之用。
    3.被告係於89年 4月28日始以電話向合庫長安支庫掛失止付
      其帳戶存款，有合庫長安支庫上開函件在卷可稽。而犯罪
      集團早在89年 4月17日、18日已使用該帳戶詐騙金錢並以
      提款卡提領。被告於檢察官訊問時，坦承提款卡並未遺失
      （見92年度偵緝字第1151號影印卷第31頁背面）。而以提
      款卡提領存款，必須有密碼，若非被告提供提款卡及密碼
      ，他人亦無法使用。被告並未遺失提款卡，自係交付他人
      使用，而配合犯罪集團洗錢，至89年 4月28日始掛失止付
      ，以圖卸責。
    4.被告於原審審理時稱：開立合庫長安支庫帳戶之目的係為
      存款用。而核被告開戶後至其掛失前，僅於開戶時存入10
      1元及乙○○於89年 4月17日匯入5萬元，別無其他款項存
      入。且被告於開戶當日，即以提款卡提領 1百元，於掛失
      該存摺後，又未再辦理補發存摺事宜等情，有合作金庫銀
      行長安分行92年8月18日合金長安字第0920004300號函、9
      3年12月16日合金長安字第 0930006788號函附卷可參。顯
      見其所辯開戶目的，係為存款，純屬子虛。參以其開戶後
      即將存款提領，僅留 1元，不願多為損失，即交付犯罪集
      團洗錢之用，極為灼然。
    5.被告將合庫長安支庫帳戶提款卡交付之人，係以在報紙上
      刊登不實之貸款廣告，由集團成員中自稱吳先生、孫先生
      等男子負責接聽電話，訛詐一般不特定急欲貸款者，繳交
      手續費、保險金、保證金，使用之人頭帳戶至少有羅承詳
      、黃素娥及被告等，迨被害人匯款之後，復由集團人員將
      匯款悉數提領一空，短短數日內至少向被害人乙○○詐得
      11萬 6千元，顯係對不特定之社會大眾反覆施以詐欺行為
      為目的之職業性犯罪集團。而在金融機關開設帳戶，並無
      任何特殊之限制，一般人民皆可申請，且可以在不同之金
      融機構申請多數之存款帳戶使用。如不以自己名義申請開
      戶，反而使用他人之銀行帳戶，必隱匿某種目的，甚且作
      非法之使用，以防查緝。對於提供帳戶予他人，是否合法
      使用，必有相當之認知了解。被告在合庫長安支庫開設帳
      戶，自己不使用，並將錢提領僅剩 1元，存摺及提款卡交
      予不知姓名或不願說出姓名之他人使用，應可預見該人將
      其提供之帳戶、提款卡用於掩飾或隱匿犯罪之款項，而其
      提供帳戶、提款卡並不違背其本意，有不確定故意甚明。
    6.綜上所述，被告所辯，無非卸責之詞，不足採信。其事證
      明確，犯行堪以認定，應予依法論科。
（三）被告行為後，洗錢防制法於92年2月6日修正公布，並自公
      布後 6個月即92年8月6日施行。關於掩飾他人因重大犯罪
      所得財物之洗錢犯罪行為，舊法第9條第1項、第2條第1款
      法定本刑為5年以下有期徒刑，得併科新台幣3百萬元以下
      罰金。修正後改列為第2條第2款、第9條第2項，法定本刑
      提高為7年以下有期徒刑，得併科新台幣5百萬元以下罰金
      ，經比較新舊法之結果，以舊法有利於被告，依刑法第 2
      條第 1項但書，自應適用行為時之法律。因被告並未直接
      著手將他人犯罪所得存入自己帳戶、或將存入自己帳戶犯
      罪所得財物提領交付他人等犯罪構成要件行，僅係基於幫
      助洗錢之犯意，提供帳戶、提款卡予他人供作存提以掩飾
      該他人重大犯罪所得使用，為洗錢行為。核被告所為，係
      犯刑法第30條第 1項前段、行為時洗錢防制法第9條第1項
      之幫助掩飾因他人重大犯罪所得財物罪。被告係幫助犯，
      依刑法第30條第 2項規定按正犯之刑減輕之。檢察官起訴
      書認被告涉犯行為時洗錢防制法第9條第1項、刑法第30條
      第 1項前段之幫助洗錢罪，惟實行公訴檢察官於原審審理
      中稱被告所為係犯刑法第 340條常業詐欺罪，而更正起訴
      法條為刑法第 340條，依檢察一體原則，應認起訴法條已
      變更為刑法第 340條。惟查依卷內證據足認被告開設合庫
      長安支庫帳戶，將提款卡交予他人，僅知悉為犯罪集團洗
      錢使用。至該犯罪集團或詐欺或恐嚇或其他犯罪樣態，並
      無證據足以證明其參與或知悉，尚難論以常業詐欺罪。因
      被告犯罪事實業已起訴，爰變更其起訴法條。被告有事實
      欄所載之犯罪科刑執行情形，有本院被告全國前案紀錄表
      在卷可稽，其於受有期徒刑執行完畢， 5年內再犯本件有
      期徒刑以上之罪，應論以累犯，依刑法第47條之規定，加
      重其刑，並先加後減之。
（四）原審對被告為有罪科刑之判決，固非無見。惟查1.被告係
      幫助掩飾他人犯罪所得財物，原審認係幫助掩飾自己犯罪
      所得財物，尚有未合。2.本件應適用有利於被告之修正前
      行為時舊法，原審適用裁判時新法，亦有未合。3.被告所
      犯之罪為洗錢防制法，原審據上論斷欄亦誤為洗錢防制條
      例，均有未洽，而無可維持。被告上訴意旨，仍執前詞，
      否認犯罪，雖無理由，惟原判決既有可議，自應由本院將
      之撤銷改判。爰審酌被告犯罪之手段、情節、所生之損害
      、犯罪後之態度等一切情狀，乃量處與原審相同如主文第
      二項所示之刑，並諭知易科罰金之折算標準。
三、據上論斷，應依刑事訴訟法第369條第 1項前段、第364條、
    第299條第1項前段、第300條，行為時洗錢防制法第9條第 1
    項，刑法第11條前段、第2條第1項但書、第30條、第41條第
    1項、第47條，罰金罰鍰提高標準條例第2條，判決如主文。
本案經檢察官劉文水到庭執行職務。
中    華    民    國    94    年    8     月    2     日
                  臺灣高等法院刑事第二十三庭
                              審判長法  官  尤豐彥
                                    法  官  鄧振球
                                    法  官  趙功恆
以上正本證明與原本無異。
如不服本判決，應於收受送達後十日內向本院提出上訴書狀，其
未敘述上訴之理由者並得於提起上訴後十日內向本院補提理由書
（均須按他造當事人之人數附繕本）。
                                    書記官  孫佩琳
中　　華　　民　　國　　94　　年　　8 　　月　　2 　　日
附錄本案論罪科刑法條全文：
行為時洗錢防制法第9條第1項
洗錢者，處五年以下有期徒刑，得併科新臺幣三百萬元以下罰金
。
行為時洗錢防制法第2條第1款
本法所稱洗錢，係指下列行為：
一  掩飾或隱匿因自己或他人重大犯罪所得財物或財產上利益者。
